【裁判字號】    95,上易,197
【裁判日期】    951212
【裁判案由】    給付借款
【裁判全文】
臺灣高等法院臺南分院民事判決  95年度上易字第197號
上  訴  人  甲○○
訴訟代理人  丁士哲  律師
被 上訴 人  乙○○
訴訟代理人  唐淑民  律師
            李國禎  律師
            蕭道隆  律師
上列當事人間請求給付借款事件，上訴人對於中華民國95年8 月
21日臺灣臺南地方法院第一審判決（95年度訴字第314 號），提
起上訴，本院於95年11月28日言詞辯論終結，判決如下：
    主  文
上訴駁回。
第二審訴訟費用由上訴人負擔。
    事  實
甲、上訴人方面：
一、聲明：求為判決：（一）原判決廢棄。（二）被上訴人在第
    一審之訴駁回。（三）第一、二審訴訟費用由被上訴人負擔
    。
二、陳述：除與原判決記載之事實相同者予以引用外，並補稱：
（一）原判決就借貸關係之舉證責任分配與事實認定，顯與鈞院
      94年度上字第16號判決、92年度上易字第246 號判決，及
      最高法院92年度臺上字第557 號判決、93年度臺上字第19
      號判決、92年度臺上字第225 號判決等實務見解有所違背
      ，應予廢棄。
（二）依原判決理由：「…事實有常態與變態之分，其主張常態
      事實者無庸負舉證責任，反之主張變態事實者，則須就其
      所主張之事實負舉證責任（最高法院86年度臺上字第89 1
      號判決參照）。以消費借貸關係而言，由於借貸契約並不
      以訂立書面契約為必要，如貸與人依其與借用人間之合意
      交付款項，則其消費借貸契約即已成立生效，又除有特殊
      情形外，貸與人如已舉證證明其業已交付借貸款項予借用
      人，通常情形即應認貸與人主張之借貸關係存在，此乃為
      常態事實；如收受款項者主張交付款項者係基於清償其他
      債務或其他特定原因而交付，則屬變態事實，自應由收受
      款項者就此一原因事實之存在，負舉證責任。…」等語，
      及「…惟原告基於情誼，就系爭借款，為要求被告立據為
      證，則欲期原告於事後舉證證明系爭款項係兩造基於借貸
      之意思而交付、收受，不僅事實上有困難，且失之公平，
      自不宜固守法律要件分類說之見，為原告必先就借貸契約
      之成立舉證後，始得令被告就其所為「清償」、「資助」
      之抗辯為證明…」等語，似係被上訴人只要匯款給上訴人
      ，即可認定兩造間有借貸關係存在，並不需要舉證證明兩
      造間有借貸關係之意思表示合致，反而要由上訴人證明兩
      造間並非借貸關係。惟查實務上，最高法院92年度臺上字
      第557 號判決要旨即謂：「按當事人主張有金錢借貸關係
      存在，須就其發生所須具備之特別要件，即金錢之交付與
      借貸意思表示相互一致，負舉證責任。而交付金錢之原因
      多端，或為買賣，或為贈與，或因其他之法律關係而為交
      付，非謂一有金錢之交付，即得推論授受金錢之雙方即屬
      消費借貸關係。若僅證明有金錢之交付，未證明借貸意思
      表示互相一致者，尚不能認有金錢借貸關係存在。」亦即
      消費借貸關係之成立，必須證明有「借貸之意思一致」及
      「借貸金錢之交付」事實之存在，非謂一有金錢之交付，
      即得推論授受金錢之雙方即屬消費借貸關係。而原判決理
      由卻認一有金錢之交付，即得推論授受金錢之雙方有消費
      借貸關係存在，該判決理由顯有違誤。
（三）關於舉證責任之分配，最高法院93年度臺上字第19號裁判
      ，亦揭示：「按民事訴訟如係由原告主張權利者，應先由
      原告負舉證之責，若原告先不能舉證，以證實自己主張之
      事實為真實，則被告就其抗辯事實即令不能舉證，或其所
      舉證據尚有疵累，亦應駁回原告之請求。又請求履行債務
      之訴，除被告自認原告所主張債權發生原因之事實外，應
      先由原告就其主張此項事實，負舉證之責任，必須證明其
      為真實後，被告於其抗辯事實，始應負證明之責任，此為
      舉證責任分擔之原則（該院17年上字第917 號、43年臺上
      字第377 號判例參照）。準此如當事人主張有金錢借貸關
      係存在，須就其發生所須具備之特別要件，即金錢之交付
      與借貸意思表示相互一致，負舉證責任。而交付金錢之原
      因多端，或為買賣，或為贈與，或因其他之法律關係而為
      交付，非謂一有金錢之交付，即得推論授受金錢之雙方當
      然為消費借貸關係。若僅證明有金錢之交付，未證明借貸
      意思表示互相一致者，尚不能認有金錢借貸關係存在。」
      即被上訴人主張有金錢借貸關係存在，須就其發生所須具
      備之特別要件，即金錢之交付及借貸意思表示互相一致，
      負舉證之責任，若僅證明有金錢之交付，未證明借貸意思
      表示互相一致者，尚不能認為有金錢借貸關係存在，亦經
      最高法院著有81年度臺上字第2372號判決足參。又司法院
      （84）廳民一字第13341 號研究意見，與最高法院92年度
      臺上字第225號判決、及鈞院94年度上字第16 號判決、92
      年度上易字第246號判決亦採相同見解。
（四）依上揭鈞院與最高法院判決意旨可知，匯款或轉帳至他人
      帳戶原因不一，尚難以有匯款或轉帳之事實，即認其成立
      消費借貸契約。本件被上訴人主張兩造有借貸契約，雖提
      出銀行轉帳資料證明曾交付新臺幣（下同）100 萬元予上
      訴人，惟上訴人否認兩造間有借貸契約存在，被上訴人即
      應就兩造間有借貸意思表示一致，而有借款契約存在之事
      實，負舉證責任。若僅證明有金錢之交付，未證明借貸意
      思表示互相一致者，尚不能認為有金錢借貸關係存在。然
      原審不察竟違反上揭實務見解，在被上訴人未舉證證明有
      借貸意思表示互相一致之情形下，逕以「貸與人如已舉證
      證明其業已交付借貸款項予借用人，通常情形即應認貸與
      人主張之借貸關係存在。」為由，認兩造間有借貸關係存
      在，揆之上揭鈞院與最高法院判決意旨，原判決認事用法
      顯有違誤。
（五）本件事實上係兩造在酒店認識曾交往一段時間，被上訴人
      曾陸續向上訴人週轉借款將近200 萬元，當時上訴人意亂
      情迷，因此只要被上訴人開口借錢，上訴人總會想辦法如
      其所願，嗣兩造感情較為疏遠，上訴人即要求被上訴人應
      返還先前借款，經協商後被上訴人始答應還款100 萬元，
      詎被上訴人嗣竟藉故向上訴人表示，因想辦法籌100 萬元
      還上訴人後經濟出現困難，加以被上訴人收入不穩定生活
      難以維持，故希上訴人念在過去情誼，每月先資助被上訴
      人2 萬元，約半年俟被上訴人經濟狀況好點再還錢，上訴
      人一時心軟念及舊情，始會每月再匯2 萬元借給被上訴人
      ，豈知被上訴人竟扭曲事實，指稱其係借款利息。況匯款
      或轉帳至他人帳戶原因不一，縱原審認上訴人不能證明係
      借予被上訴人之借款，也不能遽然在被上訴人未為任何舉
      證情形下，即相信被上訴人片面指稱為借款利息，足見原
      審認事用法確有不依證據之違誤。
（六）綜上所述，原判決認事用法不依證據，且與鈞院及最高法
      院實務見解違背，顯有違誤。被上訴人空言主張上訴人向
      其借款100 萬元，其所主張之事實顯係杜撰，被上訴人雖
      有金錢之交付，惟未證明兩造間有借貸意思表示互相一致
      ，尚不能認為有金錢借貸關係存在，揆之上揭鈞院與最高
      法院判決意旨，被上訴人之訴顯無理由。
三、證據：除引用原審之立證方法外，並補提出最高法院92年度
    臺上字第557 號判決、最高法院93年度臺上字第19號判決，
    各影本1份為證。
乙、被上訴人方面：
一、聲明：求為判決：（一）上訴駁回。（二）第二審訴訟費用
    由上訴人負擔。
二、陳述：除與原判決記載之事實相同者予以引用外，並補稱：
    被上訴人不但有匯款100 萬元予上訴人之事實，且上訴人也
    有自匯款隔月起連續7個月，於月初固定給付利息2萬元予被
    上訴人之情事，足見兩造間確實有借貸關係。
三、證據：引用原審之立證方法。
    理    由
一、被上訴人起訴主張：兩造因朋友介紹而認識，嗣於民國（下
    同）93年間，上訴人聞被上訴人表示身體不好又失業，雖有
    點存款然恐坐吃山空等語後，上訴人即宣稱其公司要擴張需
    資金，欲向被上訴人借款100萬元，利息以月息2分計算，並
    於月初將利息2 萬元匯至被上訴人帳戶，如被上訴人要用錢
    提早1個月通知上訴人，上訴人即將償還100萬元等語，被上
    訴人聽信其言，遂於93年6月7日，自被上訴人所有之華南商
    業銀行活期儲蓄存款帳戶內，轉帳100 萬元借予上訴人，上
    訴人嗣亦依約連續7個月按月匯款2萬元利息，至被上訴人所
    有之彰化銀行及臺灣企銀綜合存款帳戶。惟自94年1月5日匯
    款後即未再付利息，經向上訴人索償本金亦未獲置理，爰依
    消費借貸之法律關係，訴請上訴人給付100 萬元，及自支付
    命令送達翌日起至清償日止，按年息5％計算之利息等語。
二、上訴人則以：被上訴人雖有轉帳100 萬元予上訴人之事實，
    惟否認兩造間有借貸契約存在，被上訴人應就兩造間有借貸
    意思表示一致，而有借貸契約存在之事實，負舉證責任。若
    僅證明有金錢之交付，未證明借貸意思表示互相一致者，依
    法院實務見解，仍不能認有金錢借貸之關係存在。被上訴人
    空言杜撰上訴人向其借款100 萬元，顯與事實不符等語，資
    為抗辯。
三、經查被上訴人主張其於93年6月7日轉帳100 萬元予上訴人，
    上訴人則先後於93年7 月5日、同年8月5日、9月3日、10月4
    日、11月5日、12月3日、94年1月5日，共7次各匯款2萬元合
    計14萬元予被上訴人等情，不惟已為上訴人所不爭執，並有
    被上訴人所提出之存款憑條、彰化銀行綜合存款存摺、華南
    商業銀行、臺灣企銀綜合存款往來明細，各影本多件存於原
    原審卷足稽，自堪信實。惟被上訴人另主張其轉帳100 萬元
    予上訴人，係借款予上訴人，兩造間有消費借貸之法律關係
    存在乙情，既為上訴人所堅詞否認，並以上揭情詞置辯，致
    兩造互有爭議。是本件所應審究者，厥為兩造就系爭100 萬
    元之轉帳，是否具有消費借貸契約之法律關係而已。茲更詳
    細說明如下：
（一）按原告對於自己主張之事實已盡證明之責後，被告對其主
      張，如抗辯其不實並提出反對之主張者，則被告對其反對
      之主張，亦應負證明之責，此為舉證責任分擔之原則，最
      高法院分別著有18年度上字第1697號、第2855號判例在案
      。又事實有常態與變態之分，其主張常態事實者無庸負舉
      證責任，反之主張變態事實者，則須就其所主張之事實負
      舉證責任，亦有最高法院86年度臺上字第891 號判決意旨
      足參。則以消費借貸關係而言，由於借貸契約並不以訂立
      書面契約為必要，如貸與人依其與借用人間之合意交付款
      項，則其消費借貸契約即已成立生效，又除有特殊情形外
      ，貸與人如已舉證證明其業已交付借貸款項予借用人，通
      常情形即應認貸與人主張之借貸關係存在，此乃為常態事
      實；如收受款項者主張交付款項者係基於清償其他債務或
      其他特定原因而交付者，則屬變態事實，自應由收受款項
      者就此一原因事實之存在，負舉證責任。況民事舉證責任
      之分配，尚無單一法則可循，應由法院視個案之具體情形
      ，衡酌各當事人間之利益後定之，方符民事訴訟法第 277
      條舉證責任分配規定之意旨。
（二）卷查本件被上訴人主張其借款100 萬元予上訴人，並約定
      月息2分即每月2萬元之利息，被上訴人因而於93年6月7日
      轉帳l00 萬元予上訴人，上訴人並自翌月起，即先後於同
      年7 月5日、8月5日、9月3日、10月4日、11月5日、12月3
      日，及94年1 月5日，各匯款2萬元合計14萬元之利息予被
      上訴人之事實，既有上揭轉帳及匯款憑證在卷為憑，且上
      訴人亦不否認有上揭收受被上訴人轉帳之l00 萬元，及連
      續7個月各匯款2萬元予被上訴人之情事。雖上訴人否認先
      後匯7次各2萬元款項予被上訴人係支付利息，惟依社會經
      驗法則，苟上訴人未向被上訴人借款，當無於被上訴人交
      付款項後，翌月即按月固定匯入2 萬元予被上訴人之情事
      ，且上訴人所辯其按月匯款2 萬元予被上訴人，係因被上
      訴人先前向其借款2百萬元，惟為籌款償還1百萬元致被上
      訴人經濟困難，故基於先前兩造男女朋友交往情誼，而予
      以資助半年所致，並非利息云者，微論已為被上訴人所矢
      口否認，且上訴人亦迄未能立證以實其說，其空言抗辯自
      無足取。而上訴人該非支付利息之抗辯既無足取，復無其
      他理由佐證該每月支付2 萬元之原因，則徵諸上揭被上訴
      人於轉帳100萬元後，上訴人即自翌月起按月固定匯入2萬
      元予被上訴人之事實，衡情客觀而言，自足認係給付借款
      100 萬元之利息，較合於吾人之生活論理法則，否則苟非
      借款之利息，而係如上訴人所言暫時資助被上訴人一時之
      生活，衡情當隨上訴人之興致及能力狀況增減其給付，豈
      有連續於每月月初固定支付相同金額予被上訴人之理。是
      就此證據予以審酌，再綜合全案之辯論意旨，應已足判定
      被上訴人就其所主張之系爭100 萬元消費借貸關係，不惟
      已證明上訴人有金錢交付之客觀特別要件外，亦足認兩造
      間有借貸意思表示相互一致之情事，而將該借貸意思表示
      相互一致之主觀特別要件證明在案，上訴人空言被上訴人
      未證明兩造間有借貸意思表示相互一致之要件，而否認被
      上訴人之轉帳100 萬元係借款，益顯係卸責不實之遁詞。
      又如上所述，被上訴人既已就系爭100 萬元之消費借貸關
      係立證證明在案，則依上揭舉證責任分配之法則，上訴人
      自應就其所謂非給付利息及非消費借貸等變態事實之抗辯
      ，立證以實其說進而推翻被上訴人主張之事實，惟徵諸上
      揭事證，上訴人既自承並無任何證據足以證明該情，自難
      據此為其有利之認定。從而被上訴人主張系爭100 萬元轉
      帳，係上訴人向其所為之借款，洵屬有據，足堪認定。
四、綜上所述，被上訴人轉帳予上訴人之100 萬元，既係上訴人
    向被上訴人所為之借款，且上訴人否認該借款並拒絕清償，
    則被上訴人依消費借貸之法律關係，請求上訴人給付100 萬
    元，及自支付命令送達上訴人翌日，即95年2 月14日起至清
    償日止，按年息5％ 計算之利息，自為有理由，應予准許。
    原審判決被上訴人勝訴，縱其中理由有部分容有可議，惟經
    本院審酌補充認定後，已無違上揭法院實務之見解，仍應認
    原判決認事用法並無不合。上訴人上訴意旨，猶執上揭情詞
    ，指摘原判決不當，求予廢棄改判，為無理由，應予駁回。
五、又本件事證已臻明確，兩造其餘主張陳述及攻擊防禦方法，
    核與判決之結果不生影響，爰不逐一論述。
六、據上論結，本件上訴為無理由，應依民事訴訟法第449條第1
    項、第78條，判決如主文。
中    華    民    國    95    年    12    月    12    日
                  民事第四庭  審判長法  官  王惠一
                                    法  官  蘇重信
                                    法  官  林永茂
上為正本係照原本作成。
不得上訴。
中    華    民    國    95    年    12    月    12    日
                                    書記官  謝素嬿
                                               K


司法院資訊處製作；財團法人民間司法改革基金會備份。
